臺灣板橋地方法院刑事裁定　　　　　　 99年度聲判字第105號
聲　請　人　連英宏
代　理　人　王寶蒞律師
被　　　告　張世文
　　　　　　明松
　　　　　　劉家羽
　　　　　　楊季儒
上列聲請人即告訴人因被告偽造文書等案件，不服臺灣高等法院
檢察署99年度上聲議字第6886號駁回再議之處分（原不起訴處分
案號：臺灣板橋地方法院檢察署99年度偵字第19783 號），聲請
交付審判，本院裁定如下：
    主  文
聲請駁回。
    理  由
一、聲請交付審判意旨詳如聲請交付審判狀及追加聲請交付審判
    理由狀所載（如附件）。
二、按告訴人不服上級法院檢察署檢察長或檢察總長認再議為無
    理由而駁回之處分者，得於收受處分書後10日內委任律師提
    出理由狀，向該管第一審法院聲請交付審判，又法院認為交
    付審判之聲請不合法或無理由者，應駁回之，刑事訴訟法第
    258 條之1 第1 項、第258 條之3 第2 項前段分別定有明文
    。查本件聲請人以被告張世文、明松、劉家羽、楊季儒均
    涉犯刑法第216 、215 條之行使業務上登載不實文書罪及同
    法第339 條第2 項之詐欺得利罪，向臺灣板橋地方法院檢察
    署檢察官提出告訴，經該署檢察官於民國99年8 月19日以99
    年度偵字第19783 號為不起訴處分後，聲請人聲請再議，復
    經臺灣高等法院檢察署檢察長於99年9 月22日以99年度上聲
    議字第6886號駁回再議。聲請人即告訴人於99年10月4 日收
    受駁回再議處分書後，委任律師為代理人提出理由狀，於99
    年10 月8日向本院聲請交付審判，程序上於法並無不合。
三、次按向法院聲請交付審判係對於「檢察官不起訴或緩起訴裁
    量權」制衡之一種外部監督機制，法院僅在就檢察官所為不
    起訴或緩起訴之處分是否正確加以審查，以防止檢察機關濫
    權，依此，法院就聲請交付審判案件之審查，所謂「得為必
    要之調查」，其調查證據之範圍，自應以偵查中曾顯現之證
    據為限，不可就告訴人新提出之證據再為調查，亦不可蒐集
    偵查卷以外之證據，否則無異使刑事訴訟法第260 條之規定
    淪為具文，亦有違交付審判僅在制衡檢察機關濫權不起訴處
    分之立法意旨。且參照本條之立法目的係為對於檢察官起訴
    裁量之制衡，除貫徹檢察機關內部檢查一體之原則所含有之
    內部監督機制外，另宜有檢察機關以外之監督機制，由法院
    保有最終審查權而介入審查，以提供告訴人多一層救濟途徑
    （刑事訴訟法第258 條之1 立法理由參照）。從而，交付審
    判之制度雖賦予法院於告訴人交付審判之聲請裁定准否前，
    可依同法第258 條之3 第3 項規定為「必要之調查」，然法
    院於審查交付審判之聲請有無理由時，應以審酌告訴人所指
    摘不利被告之事證未經檢察機關詳為調查或斟酌，或不起訴
    處分書所載理由違背經驗法則、論理法則及證據法則為限，
    方符本條係為制衡檢察官起訴裁量權之立法意旨。又犯罪事
    實應依證據認定之，無證據不得認定犯罪事實，刑事訴訟法
    第154 條第2 項定有明文；又認定不利於被告之事實，須依
    積極證據，苟積極證據不足為不利於被告事實之認定時，即
    應為有利於被告之認定，最高法院30年上字第816 號判例參
    照。又刑法第216 、215 條之行使業務上登載不實文書罪，
    需以足以生損害於公眾或他人為其構成要件。
四、告訴意旨略以：被告張世文係「張世文建築師事務所」負責
    人、被告劉家羽（原名劉馥君）為被告張世文之助理、被告
    明松係京城商業銀行股份有限公司新莊分行（下稱京城銀
    行）之經理、被告楊季儒係（改制前）臺北縣政府工務局本
    件承辦人。緣京城銀行於96年間向告訴人連英宏承租臺北縣
    新莊市○○路○ 段158 號1 樓及地下1 樓（下稱系爭建物）
    ，做為京城銀行之分行使用，因系爭建物原先之使用執照並
    非作為金融機構使用，京城銀行因而要求告訴人配合辦理系
    爭建物變更使用執照，被告明松於告訴人應允配合辦理系
    爭建物變更使用執照後，遂委託被告張世文辦理變更使用執
    照，被告張世文並委託被告劉家羽負責變更使用執照相關文
    件之送審，並由被告楊季儒即臺北縣政府工務局承辦人負責
    審核。詎料被告等人於系爭建物辦理變更使用執照之過程中
    ，因未依法申請結構變更，竟共同基於偽造文書及詐欺之犯
    意，明知告訴人並未同意系爭建物變更結構，先由被告張世
    文分別在變更使用執照申請書上備註欄載明「變更設計內容
    ：地下一層通往一層增設乙座消防避難鐵爬梯，樓版開口尺
    寸75cm*75 cm」及變更使用（變更設計）說明書上第五項、
    變更設計內容欄載明「地下一層增設乙座消防避難鐵爬梯通
    往一層室內，樓版開口部分屬變使工程範疇，無涉及室內裝
    修行為，餘同原核准」等事項後，再由被告明松於97年9
    月10日在變更使用執照申請書、變更使用（變更設計）說明
    書上載明與正本相符後，交付予告訴人，致告訴人陷於錯誤
    ，而交付建築物使用權同意書及身分證影本予被告張世文，
    被告張世文於取得建築物使用權同意書身分證影本後，竟分
    別將前揭變更使用執照申請書備註欄載明之事項變更為「變
    更設計內容：主要構造變更（樓地板增設開口）」、前揭變
    更使用（變更設計）說明書第五項、變更設計內容欄載明之
    事項變更為「主要構造變更（樓地板增設開口），樓版口部
    分屬變使工程範疇，無涉及室內裝修行為，餘同原核准」，
    再由被告劉家羽送件申請變更結構設計，且被告劉家羽、楊
    季儒並要求告訴人於身分證影本上用印後，由被告楊季儒審
    核通過，並據以核發京城銀行使用執照，致告訴人因而受有
    損害，因認被告等人涉有詐欺及行使業務上登載不實文書罪
    嫌，又被告楊季儒明知被告張世文所提供之聲請文件為登載
    不實之業務文書竟仍審核通過，亦涉有貪污瀆職罪嫌。
五、原不起訴處分書及再議駁回處分書就如何認定被告並無聲請
    人所指詐欺及偽造文書之理由，均已論述甚詳，業據本院調
    取原卷核閱屬實。聲請意旨雖以前詞指陳原不起訴處分書及
    再議駁回處分書認被告無涉犯上開犯行容有誤解，有應調查
    之證據而未調查云云。惟查：
  (一)本案告訴人主要所爭執者實為：由被告張世文所製作經被告
    明松加註「與正本相符」並交付予告訴人之97年8 月6 日
    變更使用執照申請書（下稱第二次變更申請書）備註欄內，
    係載明「變更設計內容：地下一層通往一層增設乙座消防避
    難鐵爬梯，樓版開口尺寸75cm*75 cm」；另變更使用（變更
    設計）說明書（下稱第二次變更說明書）上第5 項、變更設
    計內容欄亦係載明「地下一層增設乙座消防避難鐵爬梯通往
    一層室內」等內容，致告訴人因而出具97年9 月10日建築物
    使用權同意書（下稱第二次使用權同意書），同意「辦理建
    築物變更使用（變更設計：樓版結構變更，增設消防避難梯
    乙座）」。惟被告張世文實際用以向臺北縣政府工務局申請
    之第二次變更申請書備註欄內，卻係變更為「變更設計內容
    ：主要構造變更（樓地板增設開口）」；另第二次變更說明
    書上第5 項、變更設計內容欄載明之事項亦變更為「主要構
    造變更（樓地板增設開口）」，不當擴張了告訴人授權同意
    之範圍至主要結構變更（包括破壞樓板結構、樑及增設室內
    梯1 座），足生損害於告訴人。
  (二)系爭建物於96年間由告訴人出租予京城銀行使用，並由告訴
    人出具96年9 月15日建築物使用權同意書（下稱第一次使用
    權同意書），同意「辦理建築物變更使用暨室內裝修」，並
    經被告張世文於96年10月3 日向臺北縣政府工務局申請辦理
    變更使用，有第一次使用權同意書及建築執照書表網路傳輸
    管理系統列印資料各1 份附卷可參（82莊530 號建築物變更
    使用執照書審卷宗﹝下稱變更使用執照書審卷﹞左上編頁第
    447 、474 頁參照）。該次變更使用執照申請書（下稱第一
    次變更聲請書）之備註欄內記載：用途變更為金融機構；併
    案辦理室內裝修。並檢附結構計算書（建築師安全鑑定書）
    及結構安全證明書。結構安全證明書內載明：案內原有地下
    一樓至一樓室內梯拆除封RC版，並新增設室內梯一座。另結
    構計算書內所載「結構設計說明」亦為：本建築物為京城銀
    行新莊分行，因使用變更需要，於一層至地下一層設置鋼樓
    梯一座，且於開口處設置RC樑，並將一樓原有開孔補平。有
    第一次變更使用執照申請書、結構安全證明書、96年10月4
    日結構計算書及結構圖說等在卷可稽（變更使用執照書審卷
    左上編頁第461 、491 、492 至497 頁參照）。被告楊季儒
    亦於偵查中供稱：一收到使用執照變更申請案的時候，建築
    師給伊的申請資料內容就包含主要結構變更文件，而依據建
    築物使用類組及變更使用辦法第8 條的規定，建築物的樓地
    板變更屬於變更使用執照的範圍，告訴人出具之第一次使用
    權同意書屬於概括同意，包含樓地板的變更（本案他字卷第
    87 至88 頁參照）。足證系爭建物在96年10月3 日即第一次
    申請辦理變更使用時，即已包括申請破壞樓板結構、樑及增
    設室內梯1 座等之主要結構變更。且經臺北縣政府工務局以
    96年11月28日北工建字第0960761147號函核准施工進行室內
    裝修，且就設置室內梯乙座、拆除局部樓版及小梁，並增設
    樓版收邊小梁對原有結構體安全性之影響，亦於97年4 月8
    日即已經台北市結構工程工業技師公會出具鑑定報告書對完
    工結果進行評估，亦有臺北縣政府工務局上開函文及上開鑑
    定報告書在卷可佐（變更使用執照書審卷左上編頁第352 頁
    、第204 至284 頁參照），亦足證有關破壞樓板結構、樑及
    增設室內梯1 座之主要結構變更業已於告訴人出具第二次使
    用權同意書前竣工並鑑定其安全性完畢。
  (三)又系爭建物之所以須辦理第二次變更使用申請，經被告楊季
    儒供稱：因竣工抽查時發現現場另有樓版開口的情形，不在
    原本核准的書面圖說內容中，所以才要辦理變更設計等語（
    本案他字卷第87頁參照），並有97年7 月9 日臺北縣建築物
    室內裝修簽證案件（書審、竣工）抽查表1 份附卷可參（本
    案他字卷第91頁參照），且告訴人所出具之第二次使用權同
    意書內容已載明同意之範圍為「辦理建築物變更使用（變更
    設計：樓版結構變更，增設消防避難梯乙座）」，被告張世
    文針對辦理第二次變更申請所出具之97年9 月15日結構安全
    證明書內亦載明「因消防檢討增設避難爬梯乙處，擬採用於
    9-F 柱旁一樓現有75x75 開口乙處（先前使用單位設置）。
    經與執照圖比對原設計並無此一開口，在無法得知先前開口
    施工之依據及施作時間，且經現場勘察，研判其應不至於影
    響整體結構之安全。但為保守計仍採用鋼梁予以補強。」，
    足證第二次申請辦理變更使用之範圍確僅及於該75x75 樓版
    開口之避難爬梯。且依建築法第8 條之規定，建築物的樓地
    板屬於建築物之主要構造，是縱被告張世文所提交予臺北縣
    工務局之第二次變更申請書備註欄及第二次變更說明書上第
    5 項、變更設計內容欄內係記載「主要構造變更（樓地板增
    設開口）」；因第二次申請辦理變更使用之75x75 樓版開口
    之避難爬梯依法屬主要構造，則被告張世文所記載之內容雖
    有不同，惟於實質上並無差異，自無生損害於告訴人之可能
    。
  (四)末查告訴人前已以京城銀行就系爭建物未申請主要結構變更
    然臺北縣政府工務局卻核准發給變更使用執照提起訴願，亦
    經臺北縣政府以：京城銀行因申請系爭建物變更使用及室內
    裝修之需，於96年10月間取得告訴人同意書後申請辦理，告
    訴人出具之第一次使用權同意書，係同意「辦理建築物變更
    使用暨室內裝修」，而所謂「變更使用」之內容及範圍，依
    申請變更使用時所檢附之圖說，主要為拆除該建築原地下1
    層至1 層間之室內梯封RC版，並新增室內梯一座。本案於申
    請時既經附具告訴人簽名用印之建築物使用權同意書，其變
    更使用之範圍復已包含系爭建物之樓版開孔及室內梯之增設
    ，且經專業結構工程技師依法簽證負責，臺北縣政府工務局
    核發變更使用執照即無不合又為由，駁回告訴人之訴願，有
    臺北縣政府98年12月4 日北府訴決字第0980379255號函復訴
    願決定書1 份在卷可憑（變更使用執照書審卷左上編頁第2
    至6 頁參照），亦足證被告張世文第二次申請辦理變更使用
    除增設75x75 樓版開口之避難爬梯外，與其他之主要結構變
    更無涉。
六、綜上所述，揆諸前揭法條、判例、判決意旨及說明，聲請人
    於偵查中所提出之論據，既均不足為被告確實涉有貪瀆、詐
    欺或偽造文書之證明，檢察官於偵查中復查無被告確實涉有
    上開聲請人所指犯行之積極證據，則原偵查、再議機關依偵
    查所得證據，認並無證據證明被告有前揭罪嫌，乃以被告犯
    罪嫌疑不足為由，先後為不起訴處分及再議駁回處分，核無
    違法。故聲請意旨徒執前詞，認被告涉有前揭犯行，指摘原
    處分及再議處分為不當，聲請交付審判，為無理由，應予駁
    回。
據上論斷，應依刑事訴訟法第258 條之3 第2 項前段，裁定如主
文。
中    華    民    國   100    年    3     月    3     日
                    刑事第十五庭審判長法  官  王綽光
                                      法  官  洪珮婷
                                      法  官  黃司熒
以上正本證明與原本無異
不得抗告
                                      書記官  屠衛民
中    華    民    國   100    年    3     月    3     日